臺灣臺中地方法院刑事判決　　　　　　　　　　　　　九十年度自緝字第四七七號
　　自　訴　人　丙○○○工程股份有限公司
　　代　表　人　廖寅宏
　　被　　　告　甲○○
　　　　　　　　乙○○
右列被告因詐欺案件，經自訴人提起自訴，本院判決如左：
    主  文
甲○○、乙○○均無罪。
    理  由
一、自訴意旨略以：自訴人公司代表人廖寅宏與被告甲○○原係朋友關係，民國八十
    八年一、二月間被告甲○○以伊為增加銀行信用額度，必須向自訴人借用支票以
    供憑信為由，在台中縣大里市○○○路七三巷廿八號，向自訴人借用發票日分別
    為八十八年四月十五日、四月二十六日、四月二十六日、五月十六日、五月二十
    三日，票面金額分別為新台幣（下同）一百五十六萬二千零八十五元、五十三萬
    二千九百八十元、九十六萬六千七百三十五元、七十八萬五千八百二十元、八十
    七萬九千三百十元，均以台中市三信商業銀行為付款人之支票五紙，被告甲○○
    並同時交付其妻即被告乙○○簽發發票日分別為八十八年四月十三日、四月二十
    三日、五月十四日、五月十四日、五月二十一日，票面金額與自訴人簽發之上開
    支票面額相當之金額五張予自訴人，並保證自訴人所簽發之支票均由其等負責兌
    現。詎被告未將自訴人交付之上開支票用以銀行票貼，反而持以向民間借款，因
    其等交付予自訴人之上開支票屆期均遭退票，自訴人所簽發交付被告之支票亦因
    此未能兌現，自訴人始知受騙，因認其等涉犯刑法第三百三十九條第一項之詐欺
    罪嫌云云。
二、按犯罪事實應依證據認定之，無證據不得推定其犯罪事實，又不能證明被告犯罪
    者，應諭知無罪之判決，刑事訴訟法第一百五十四條、第三百零一條第一項分別
    定有明文。又自訴人指訴，係以使被告受刑事訴追為目的，是其陳述是否與事實
    相符，仍應調查其他證據以資審認，不得僅憑自訴人指訴遽令被告入罪，有最高
    法院五十二年度台上字第一三○○號判例意旨可資參照。次按刑法第三百三十九
    條第一項之詐欺取財罪之成立，以意圖為自己或第三人不法之所有，以詐術使人
    將本人或第三人之物交付為要件，所謂以詐術使人交付，必須被詐欺人因其詐術
    而陷於錯誤，若其所用方法，不能認為詐術，亦不致使人陷於錯誤，即不構成該
    罪，迭經最高法院著有判例可循（最高法院三十年上字第八一六號、四十年台上
    字第二六○號判例參照）。申言之，須行為人主觀上有為自己或第三人不法所有
    之意圖，客觀上係以詐術使人將本人或第三人之物交付為要件；而所謂以詐術使
    人交付財物，必須行為人確有施用詐術，致被詐欺人因其詐術陷於錯誤，而交付
    財物之因果聯瑣；若行為人並未施用詐術，或所用方法不能認為詐術，或不致使
    人陷於錯誤，縱有使人交付財物情事，亦與詐欺罪之構成要件不符。又民事債務
    當事人間，若有未依債務本旨履行給付之情形，在一般社會經驗而言，原因非一
    ：其或因不可歸責之事由無法給付，或因得對他造合法主張抗辯而拒絕給付，甚
    至債之關係成立後，始行惡意遲延給付，皆有可能，非必出於自始無意給付之詐
    欺罪一端。再者，刑事被告依法不負自證無罪之義務，故在別無積極證據之情形
    下，自難違反上開規定，以被告單純債務不履行之狀態，而推定其自始即有不法
    所有之意圖。
三、本件自訴人認被告甲○○、乙○○二人涉犯詐欺犯行，無非以被告二人向其調借
    如事實欄所載之五張支票週轉，同時交付伊五張發票日在前二、三日之同額支票
    ，屆期支票竟均遭票，迄今尚未返還為其論據。訊據被告甲○○、乙○○固均坦
    承於上開時地向自訴人代表人廖寅宏商借支票週轉，並交付同額五張支票保證，
    嗣因週轉不靈均遭退票之事實，惟二人均堅決否認有何詐欺犯行，均辯稱：伊等
    經營豐榮金屬企業有限公司（以下簡稱豐榮公司）多年，信用良好，因八十五年
    間被倒債達一千多萬元之鉅，致經營日益困難，然伊等以向自訴人等朋友調借支
    票、換票，或向銀行貸款方式週轉，自八十七年間至八十八年三月間止，均未發
    生問題；且早在八十七年間，伊等就曾和自訴人代表人廖寅宏有數百萬元之資金
    往來，被告等亦曾經以自己之信用額度幫自訴人週轉多次，八十八年三月後係因
    經濟不景氣及利息負擔過重，被告等因一時週轉不靈，所簽發之支票才退票，伊
    等絕無詐欺自訴人之意圖等語。經查自訴人代表人廖寅宏於本院審理時陳稱：「
    八十七年四月間被告二人向我買一筆大里市丁種建地，金額大約七百多萬，付款
    正常，只有最後一筆有點慢，約八十七年六月間付清。八十七年十、十一月間被
    告甲○○說要進口廢五金，要向我借錢，約借了二百多萬元，也開前三日的票給
    我，均有兌現。之後於八十七年十一月間到八十八年一月間，以他的銀行餘額有
    幫我公司票貼週轉二次，一次約五十多萬元，一次約一百多萬元。票期到後我們
    公司均有兌現。」等語（見九十年九月二十日審理筆錄），核與被告二人上揭供
    述情節相符，足見自訴人代表人與被告甲○○、乙○○二人之間，早已熟識，且
    曾有買賣土地紀錄及互為借票週轉之行為；甚至於本案被告向自訴人借票週轉同
    一月份（八十八年一月），自訴人且於當月或前二月（八十七年十一月至八十八
    年一月）向被告借票週轉二次之多，益見其等彼此關係之密切，經常互有資金往
    來，實難以支票嗣後退票，即遽認被告二人於本案借票之初，對自訴人代表人有
    何施用詐術可言。次查被告等經營廢五金業務多年，於八十二年間且成立豐榮公
    司，資本額五百二十萬元，由被告甲○○擔任董事，經營正常，且曾於八十八年
    二月間，擴大營業增資為二千七百萬元，有經濟部中部辦公室九十年十月十六日
    函覆之豐榮公司設立登記及最近一次變更登記事項相關資料影本附卷可稽；而豐
    榮公司於八十七年十二月以前繳納營利事業所得稅之情形均屬正常，有財政部台
    灣省中區國稅局台中縣分局九十年十月二十九日函覆之豐榮公司八十五年至八十
    七年度營利事業所得稅申報書資產負債表、損益表、財產目錄、核定通知書影本
    十三指紙在卷；又該公司於八十八年六月以前經稅捐機關核定自動報繳之營業稅
    亦屬正常，該月份且經核定為一百三十六萬六千零三十二元，此亦有台中縣稅捐
    處大屯分處於九十年十月二十二日函覆之豐榮公司八十五年一月起至八十八年十
    二月止之營業稅自動報繳年檔二十四份存卷可參；再觀之被告乙○○等於行庫之
    活期存款及支票往來情形，可見其於八十八年二、三月間，其存簿內尚有數十萬
    至三、四百萬元間之存提情形；而其支票退票亦係自八十八年三月二十二日及四
    月二十六日開始，甚且遲至八十八年五月十四日才成為拒絕往來戶，有台中縣大
    里市農會、台中商業銀行股份有限公司大里分公司、華南商業銀行、台中商業銀
    行國光分行先後於九十年十月十五日、十月十七日、十月十九日、二十六日函覆
    之乙○○、甲○○、豐榮公司活期儲蓄存款存提紀錄、支票往來情形及退票紀錄
    附卷可憑，足見自訴人所指被告二人於八十八年一、二月間向自訴人借票週轉之
    際，其等資金狀況尚屬正常，資金調度並無異狀，難認被告二人或豐榮公司當時
    已陷入資金調度困難或擔負巨額債務無法支付之情形。綜上所述，自訴人於同意
    借票予被告二人之前，彼此間即有資金往來，且多次互有借票週轉，屆期均無退
    票之情形，殆可認定，是其等間對彼此當時之資金狀況均非常清楚，難認自訴人
    有何陷於錯誤之情；而被告二人於交付本案支票予自訴人之時，就上開函查回覆
    之資料觀察，其等簽發支票當時之資金狀況應屬正常，並無週轉不靈之情形，益
    見其等並非惡意詐騙，實難以被告二人事後資金週轉困難、支票退票，即認其等
    自始具有詐欺之不法意圖。是被告甲○○、乙○○上開辯解，均堪採信。其等行
    為顯與詐欺取財罪之構成要件不合，自難僅以自訴人之片面指訴而入罪，本件純
    屬民事債務糾紛，宜循民事程序救濟‧此外，復查無其他積極確切之證據足以證
    明被告二人有詐欺故意與行為，不能證明被告二人犯罪，揆諸前開說明與判例意
    旨，自應為被告二人無罪之諭知。
據上論斷，應依刑事訴訟法第三百四十三條、第三百零一條第一項，判決如主文。
中    華    民    國      九十一      年       三      月     二十一    日
                                台灣台中地方法院刑事第三庭
                                      法  官  唐 光 義
右正本證明與原本無異。
如不服本判決，應於判決送達後十日內向本院提出上訴狀，上訴於臺灣高等法院臺中
分院( 須附繕本 )。
                                      書記官
中    華    民    國      九十一      年       三      月     二十二    日
